臺灣高等法院民事判決　　　　　　　　　　　　　　　九十三年度上國易字第一號
　　上　訴　人即
　　附帶被上訴人　交通部公路局第一區養護工程處
　　法　定代理人　陳朝信
　　訴　訟代理人　林耀泉律師
　　　　　　　　　王嘉斌律師
　　右　一　人
　　複　代理人　　邵　華律師
　　被　上訴人即
　　附　帶上訴人　甲○○
　　訴　訟代理人　黃世芳律師
　　複　代理人　　呂文貴律師
右當事人間請求國家賠償事件，上訴人對於中華民國九十二年十一月十九日臺灣板橋
地方法院九十年度國字第一二號第一審判決提起上訴，被上訴人為附帶上訴，本院於
九十三年四月二十七日言詞辯論終結，判決如左：
    主      文
原判決關於命上訴人給付超過新台幣伍拾萬貳仟貳佰壹拾肆元及其利息部分，與該部
分假執行之宣告，暨訴訟費用之裁判除確定部分外，均廢棄。
右廢棄部分，被上訴人在第一審之訴及其假執行之聲請均駁回。
其餘上訴駁回。
附帶上訴駁回。
第一審（確定部分除外）第二審訴訟費用關於上訴部分，由被上訴人負擔二分之一，
餘由上訴人負擔；關於附帶上訴部分由附帶上訴人負擔。
    事      實
甲、上訴人即附帶被上訴人交通部公路局第一區養護工程處（下稱養工處）方面：
一、聲明：
　(一)原判決關於上訴人敗訴部分廢棄。
　(二)右廢棄部分，被上訴人在第一審之訴駁回。
　(三)駁回被上訴人之附帶上訴。
二、陳述：除與原判決記載相同者，予以引用外，補稱：
　(一)上訴人於系爭道路路面之設施並無設置不當或管理有疏失：
　　原審以民國（下同）九十一年十月三日現場勘驗所拍攝之四張照片為據，認定上
    訴人已將原路面邊線外之護欄向外變更位置而設置，使該路段邊緣外之路面與前
    段邊緣外路面之寬度相當，認為上訴人於該路段原本設置確有不當云云。然查，
    系爭道路路面於八十年四月八日竣工迄今，不定時依據當地人口、交通、氣候、
    道路性質、車流量、車行速度等因素，基於專業判斷，而對道路路面為適度拓寬
    、減縮或整修改良，並非原本路段設置之初已有不當。基此，原審所憑之路面照
    片（九十一年十月三日拍攝）距離被上訴人事故發生（八十八年十二月八日）已
    近三年，物換星移，原審仍憑之予以推論認定，亟不恰當。
　(二)被上訴人車禍結果與系爭道路設置管理間無相當因果關係：
　　按本件事故發生於早上十時許，天晴視線良好，無阻礙行車路線之因素存在，衡
  之常情，茍當時被上訴人遵守道路交通規則，理應行駛於道路邊線內，而非單憑原
  審法院以「為避免與汽車爭道或其他原因」之臆測又無實證，即指被上訴人之行駛
  邊線外為常態，置被上訴人個人違反交通規則之過失於不顧。是從客觀之觀察，茍
  被上訴人遵守交通規則，豈有因上訴人之設施設置發生事故之可能，足見被上訴人
  車禍結果，係其個人過失所致，要與上訴人之設施設置無相當因果關係可言。再者
  ，按最高法院八十五年台上字第二二二七號判決意旨，認為如個人以違反公共設施
  使用目的及方法之冒險行為，致生損害，應不具相當因果關係，難令國家負賠償責
  任。查本件被上訴人並不否認其未遵依規定行駛『車道』，而係行駛『路肩』或『
  人行道』之情事，核屬個人違規之冒險行為，是其因行駛『路肩』或『人行道』致
  肇事受傷，揆之前揭意旨，即難令上訴人負賠償責任。準此，被上訴人主張其對於
  事故發生無過失云云，顯然不實。又退步言，縱仍認兩者間有相當因果關係存在，
  核以被上訴人違規之過失較重，豈僅佔百分之三十之過失比例。被上訴人辯以僅有
  百分之十比例云云，更屬無稽。
　(三)對於被上訴人請求慰撫金八十萬元部分，參酌本院八十七年度上字第五九八號民
  　事判決內容，該判決之被上訴人等二人分別受有頭部外傷併頭皮裂傷、舌裂傷、
    右大腿鼠蹊部瘀傷、右陰囊瘀傷之傷害、兩膝擦傷、吸入性肺炎合併呼吸衰竭及
    敗血性休克等重傷害，亦不過僅判賠八萬元、二十萬元之慰撫金，衡之本件被上
    訴人所受兩側骨股骨折、左坐骨神經受損、鼻股骨折、腸穿孔等之傷害，較諸上
    開判決之受傷情況輕微，足見被上訴人之請求顯屬過高，亦非有理。
　(四)至於被上訴人認依公路法第五十八條，上訴人應於系爭路段設置警告標誌云云。
  　按公路法所謂之公路，係指車輛通行之道路，即須於『車道』上，方屬公路之範
    圍。反之，非於『車道』即非屬公路。查本件事故發生之地點，並非屬於『車道
    』，自無公路法之適用。
三、證據：除援用第一審所提證據外，補提本院八十七年度上字第五九八號民事判決
    、最高法院八十五年台上字第二二二七號判決影本為證。
乙、被上訴人即附帶上訴人甲○○方面：
一、聲明：
　(一)駁回對造之上訴。
　(二)原判決關於駁回附帶上訴人後開第三項之訴部分廢棄。
　(三)右廢棄部分，附帶被上訴人應再給付附帶上訴人三十萬一千三百二十八元，及自
　　九十年五月二日起至清償日止，按年利率百分之五計算之利息。
二、陳述：除與原判決記載相同者，予以引用外，補稱：
　(一)系爭道路路面附近有大型工廠之大型車進出，柏油路面寬廣，事故路面地處叉路
    並突然縮減之事實，不惟有警製現場圖、照片、原審勘驗筆錄為證，且核與證人
    即警員鄭伯淇證述相符，無庸置疑。上訴人雖辯以『酌予縮減』云云，然查現場
    情形，道路邊線外之路面達六．一公尺，幾與二線車道總寬（七公尺）相當，而
    長度僅自事故地點至水泥護欄處約十一．三公尺，隨即減縮至全無，且護欄至道
    路邊線僅寬○．二公尺，其外即為凹陷之荒地，足見事故路段極為突然之縮減，
    亟其明甚。再者，路面突然之縮減，按公路法第五十八條及道路交通標誌標線號
    誌設置規則第二十一條第六、七款之規定，即應設置警告標誌，上訴人於突然減
    縮之事故路段未為設置，自有公共設施設置欠缺之情甚明。又上訴人另辯供工廠
    進出之寬廣柏油路面屬『路肩』云云，惟查，護欄與道路邊線僅寬○．二公尺，
    行人尚且不能遑論車輛，豈謂路肩，且依公路用地使用規則目錄附公路橫斷面圖
    所示『路肩』情形，事故路段截然與之不同。至於上訴人再指事故路面係位於道
    路邊線外之路面，非屬『車道』云云，查該寬廣路段邊線外仍舖寬廣柏油，以利
    車輛行駛，業為上訴人所自認，故既屬供車輛行駛，則上訴人主張該柏油路面為
    『路肩』或『人行道』，與事實有悖。是被上訴人因避免危險而謹慎靠邊線外行
    駛寬廣柏油路面，自為符合公共設施使用目的及方法，而非個人違規之冒險行為
    。則上訴人另主張被上訴人未遵守道路交通安全規則第九十九條第一項第一、四
    款及第九十六條之規定，駛出道路邊緣云云，亦與事實不合，不足採信。
　(二)系爭道路路段坑洞存在之事實，不惟上訴人於訴前二次協議及原審時不爭執，且
    被上訴人確因坑洞致車禍受傷，並有照片數幀、警製現場圖及道路交通事故證明
    書、診斷書、原審勘驗現場筆錄、證人即警員詹坤樹、鄭伯淇供證筆錄為據。故
    被上訴人受傷與上訴人之管理欠缺間具有相當因果關係，彰彰明甚。
　(三)至於被上訴人要求精神慰撫金部分，查被上訴人受傷迄今已四年有餘，猶未完全
    康復，左足仍無力持續麻木跛行，無法跑步或長時步行，醫囑已明白告知物理治
    療效果難期，又念及不良於行及少女儀態外觀等戕害，較之健保支付未請求之醫
    療費用比例，猶謂不及，則被上訴人之精神慰撫金請求，焉有過高之理。是上訴
    人所謂過高云云殊非有理。
　(四)被上訴人提起附帶上訴之理由：查事故地點並非『路肩』或『人行道』，且『道
    路邊線既有中斷之情』，則該地點自不可認為『邊線外』，從而，被上訴人謹慎
    行駛路側並無任何違失之處，原審以被上訴人與有過失，比例為百分之三十為由
    ，駁回被上訴人於原審此部分之訴，實有違誤，基此提起附帶上訴。
三、證據：除援用原審立證方法外，補提公路法、道路交通標誌標線號誌設置規則、
    公路用地使用規則目錄等之參考資料為證。
    理      由
一、本件被上訴人於原審起訴主張：八十八年十二月八日上午十時許（按應係夜間十
    時之誤詳見后），伊騎乘車號ＤＯＷ－八八三號輕型機車，擬自台北縣三芝鄉
    返回淡水鎮，途經上訴人設置管理之省道台二縣淡金公路，於該公路三芝鄉後厝
    村大片頭一○五之一號附近時，因道路之設計不當突然縮窄，且路面有一巨大未
    加蓋之坑洞，復無何等警示標誌，致伊機車為該坑洞絆倒而人車倒地，受有兩側
    股骨骨折、左坐骨神經受損、鼻骨骨折、腸穿孔等傷害。上訴人既係該路段之設
    置、管理路養護機關，對於因設置管理之欠缺，造成伊身體之傷害，自應負責。
    爰依國家賠償法第三條第一項、第五條、民法第一百九十三條第一項、第一百九
    十五條第一項前段之規定，請求上訴人賠償伊一百二十九萬四千二百三十二元之
    損害及加計法定本息等語（原審判命上訴人應給付被上訴人七十萬三千一百元及
    本息，而駁回其餘之訴，上訴人不服提起上訴，被上訴人僅就敗訴部分中之三十
    萬一千三百二十八元及利息提起附帶上訴，其餘未聲明不服）。
二、上訴人則以：(一)該路段之設置管理並無不當，(二)被上訴人之受傷結果係自行騎車
    滑倒造成，與道路減縮、路面坑洞並無因果關係，(三)被上訴人對於損害之發生與
    有過失，(四)精神慰撫金之請求金額過高等語，資為抗辯。
三、被上訴人主張伊於前揭時地為該路段之坑洞（即集水井）絆倒等情，業據其提出
    當時現場照片五幀、道路交通事故證明書一紙、診斷書二紙、醫療費用收據及被
    上訴人拒絕賠償理由書一件暨現今現場照片五幀等為證（見原審卷第十四頁至第
    四十六頁），該肇事現場之護欄現今已拓寬，雖據原審履勘現場查明無訛（見原
    審卷第一七四頁至第一七六頁）然依被上訴人所提出八十八年十二月九日拍攝現
    場照片五幀確實清晰可見在白色實線外有一坑洞一處，既無警告標示，亦未加蓋
    ，且白色實線外有一段護欄無訛，形若車道限縮。參酌曾到現場處理之證人即台
    北縣警察局淡水分局警員鄭伯淇所證：（問以：平日是否有機車行駛於邊線外之
    柏油路上？）如果騎士對路面不熟，可能行駛其上，因為之後就車道縮減等語（
    見原審卷第一二一頁），另一證人即現場處理之台北縣警察局淡水分局后厝派出
    所警員詹坤樹結證稱：「當時我接到通知時我就前往，巡邏車在我之前就已抵達
    肇事地點，我看見原告倒在護欄前面，機車是倒在護欄外面之右側．．．」「（
    問：機車是倒在護欄外側，還是在目前證一照片第三張所示之坑洞附近？）是在
    護欄外側」（原審卷第九十三頁）警員鄭伯淇亦結證證稱：「當事人在倒在草地
    旁邊之柏油路上，我們並沒有移動機車，也沒有移動當事人，我們去現場時並無
    第三人在場，我們是第一個到現場。」（原審卷第一百二十頁）又鄭伯淇作證時
    於現場照片上勾勒機車倒地之位置（原審卷第八十二頁）與證人詹坤樹之證詞及
    其所繪製事故現場簡圖所示機車之倒地位置相符（見原審卷第六五頁），足見本
    件事故發生後，被上訴人機車之倒地位置，係在道路護欄外約二點三公尺之處，
    而倒地位置之前方約六點二公尺處，即為前開集水井即坑洞之所在處，被上訴人
    主張係因撞及該坑洞，且道路縮減，依物理慣性原理，機車衝撞至道路護欄外之
    荒地等語，堪信為真實。上訴人以機車倒地處已離坑洞週邊數公尺遠，不可能係
    撞到坑洞為由，尚非可採。另依證人詹坤樹結證證稱，警員鄭伯淇係較其先到現
    場之警員（原審卷第九十三頁），而鄭伯淇結證證稱：「（問：當事人曾提及是
    因現場坑洞而造成摔傷？）當事人受傷太嚴重，沒有言語．．．」（原審卷第一
    百二十頁）則被上訴人主張當時伊因受傷嚴重，不能言語，故未對現場處理之員
    警告知摔倒之緣由等語，即非無據，至於詹坤樹何以在其工作記錄簿記載：「自
    己跌倒」等文字，據其原審所述：因為當時沒有其他肇事車輛，而且我聽其他到
    場同事說原告是自行跌倒，當時原告及同事均未提及因為坑洞而造成原告跌倒等
    語（見原審卷第九三、第九四頁），惟被上訴人既受傷嚴重未能言語，且鄭伯淇
    亦否認告知詹坤樹係自行跌倒等情（見原審卷第一二一頁）則詹坤樹上開工作記
    錄上記載顯係因當時天黑，沒有其他肇事車輛所臆測之詞，自難僅憑該工作記錄
    之記載而否認上訴人之肇事責任。
四、次查該路段邊之坑洞為集水井為兩造所不爭（參見原審卷第六七頁，景美工務段
    意見第一○二頁、第二六九頁、第二八三頁）按道路工程路邊設置集水井或集水
    溝，事所恆有，尚難謂其設置不當，惟其未加覆蓋形成不規則坑洞，則難謂無管
    理上之疏失，又該集水井係設在道路白色實線之外，亦在護欄外，惟因該路段適
    有岔路連接外側工廠，且外側亦舖柏油路，外觀上無異形成車道突然縮減，尤其
    夜間行車益見危險，此參見被上訴人原審提出照片（原審卷第十四頁）及上訴人
    原審被證八號放大照片（原審卷第二六七頁）至為明灼，此等危險路段依公路法
    第五十八條規定自有設置標誌、號誌、護欄等安全設施之必要，上訴人未予設置
    ，亦難謂無設置上之缺失，被上訴人主張上訴人應負國家賠償法第三條之責任，
    洵非無據。
五、被上訴人因本件事故受傷致兩側股骨骨折、左坐骨神經受損、鼻骨骨折、腸穿孔
    等情有診斷證明書二紙可佐（見原審卷第十六、第十七頁），被上訴人因而(一)支
    付醫療費用五萬七千二百三十二元，亦據其提出馬偕醫院醫療費用收據二十三紙
    、淡水同慶中醫診所診斷證明書及收據一冊（見原審卷第十八頁至第四十頁、第
    二百十三頁至第二百十八頁）(二)並支付七千一百四十元復健費用，亦據其提出實
    康復健科診所診斷證明書一紙、馬偕醫院醫療收據一紙、新光吳火獅紀念醫院醫
    療收據二紙（見原審卷第二百十九頁至第二二二頁）(三)受傷期間無法自理生活，
    需一個月看護期間，需看護費用六萬六千元，有馬偕醫院函一件及安泰看護中心
    價格表一紙可佐（見原審卷第二三九頁、第三一七頁）並據證人洪黃美雲陳證屬
    實（見原審卷第三四五頁）(四)支付醫療及復健輔助器材費用八千元，亦有清單一
    紙及馬偕醫院函一件可憑（見原審卷第二百四十頁、第三百十七頁）(五)同時須支
    付就醫及回診計程車車資一萬元，被上訴人從自家至淡水馬偕醫院就醫來回車資
    二百六十元，至淡水同慶中醫診所就醫來回車資一百七十元，有台北縣計程車客
    運商業同業公會函一件可佐（見原審卷第三五七頁）及被上訴人所列清單二紙可
    參（原審卷第二一二頁、第二四一頁、第二四二頁）參酌前揭二醫院之醫療費用
    收據，核屬正當必要(六)工作損失五萬六千零五十六元，被上訴人平均月薪三萬二
    千三百六十四元，住院受傷期間四個月，雇主每月僅付基本工資一萬八千三百五
    十元，有薪資表一紙可稽（見原審卷第二二三頁）參諸馬偕醫院函覆略稱：住院
    一個月餘，出院後需復健六個月，宜門診治療半年等情（見原審卷第三一七頁）
    應屬正當有據。復為上訴人所不爭執（見本院卷第四十五頁），被上訴人此部分
    請求核屬正當。（計算式57232＋7140＋66000＋8000＋10000＋56056 = 204428
    ）
六、慰撫金部分：被上訴人因本次車禍受傷致兩側股骨骨折、左坐骨神經損傷、鼻骨
    折、腸穿孔等情至為嚴重，不僅行多次手術，且需長期復健（參見原審卷第十六
    、第十七頁）其精神痛苦，自不待言，經查被上訴人為年甫二十歲之未婚女性，
    大漢工專國貿科畢業，原任職祐興塑膠股份有限公司，平均月薪三萬二千餘元，
    無不動產，而上訴人為政府機關，經斟酌兩造身分、地位、經濟狀況及被害程度
    ，認為被上訴人請求慰撫金八十萬元，核屬相當，應予准許。
七、與有過失部分：
    按「機器腳踏車行駛之車道及轉彎，應依標誌或標線之規定行駛，無標誌或標線
    者，依左列規定行駛。在未劃分快慢車道之道路得在最外側二車道行駛，單行道
    得在最左、右側車道行駛。不得在人行道行駛。」「汽車應按遵行方向順序行駛
    ，劃有路面邊線者，除準備停車或臨時停車外，不得駛出其邊線。」道路交通安
    全規則第九十九條第一項第一、二款、第九十六條定有明文，足見車輛應在車道
    行駛，不得行駛路肩或人行道至明，又依同法第二條第一項第一款規定，此之「
    汽車」係指在道路上不依軌道或電力架線而以原動機行駛之車輛，包括機器腳踏
    車（即機車）在內。被上訴人係騎乘機車行駛於路面邊線之外，為其所不否認（
    原審卷第六十五頁），則被上訴人違反前開法律規定，違規騎乘機車行駛於道路
    邊線以外，導致本件事故之發生，則被上訴人就其損害之發生實與有過失，雖被
    上訴人事故發生係在夜間十時許（見同上警局工作記錄簿及鄭伯淇證詞），然駕
    駛人原應隨時注意車前狀況，不因夜間行車而有異，且查依被上訴人之行車方向
    於行至坑洞前之岔路口處原有路燈一盞（見原審卷十四頁背面下圖照片）而坑洞
    前不遠處，邊線外之護欄上亦有整排黃色反光鏡（見原審卷第八十二頁及第十四
    頁），被上訴人於行至該處，應不難識別其行駛位置已在邊線（即白色實線）外
    ，其仍行駛邊線外，亦難謂無疏失，復查上開護欄均在邊線外，前揭坑洞亦在邊
    線外，苟被上訴人在依規定在白色實線內行車，縱有前揭坑洞，亦不致發生本件
    車禍，經斟酌兩造對於車禍事故發生原因力之強弱認為各居二分之一，爰依此比
    例，按民法第二百十七條規定減輕上訴人之賠償金額之半數。準此被上訴人得請
    求之財產上及非財產上之金額為五十萬二千二百十四元〔（800000＋204428）×
    1/2 = 502214〕
八、綜上所述：被上訴人依國家賠償法第三條第一項規定請求上訴人給付五十萬二千
    二百十四元及自九十年五月二日加付法定遲延利息，即屬正當，應予准許，逾此
    部分請求，非法所許。原審就上開應准許部分為被上訴人勝訴判決並為假執行，
    免假執行宣告，即無不合，上訴人就此部分仍執前詞，指摘原判決此部分不當，
    求予廢棄，為無理由。又原審就超過上開應准許部分為被上訴人勝訴判決（0000
    00-000000=200886）即有未合，上訴論旨指摘原判決此部分不當，非無理由，應
    由本院廢棄改判如主文所示。再者，原審就前開不應准許（即超過七十萬三千一
    百元部分）部分為被上訴人敗訴判決，核無不合，被上訴人附帶上訴論旨指摘原
    判決此部分不當，為無理由，附帶上訴應予駁回。
九、本件事證已臻明確，兩造其餘攻擊防禦方法及未經援用之證據，經審酌後認與本
　　判決結果不生影響，爰不一一論述。
十、據上論結，本件上訴為一部有理由，一部無理由，附帶上訴無理由，依民事訴訟
    法第四百四十九條第一項、第四百五十條、第七十九條，判決如主文。
中　　　華　　　民　　　國　　九十三　　年　　　五　　　月　　 十一 　　日
                              民事第十三庭
                                  審判長法  官　鄭　雅　萍
                                        法  官　俞　慧　君
                                        法  官　吳　謀　焰
正本係照原本作成。
不得上訴。
中　　　華　　　民　　　國　　九十三　　年　　　五　　　月　　 十七 　　日
　　　　　　　　　　　　　　　　　　　　書記官　黃　瑞　芬
